臺灣高等法院刑事裁定
110年度毒抗字第527號
抗  告  人  
即  被  告  戴偉國



上列抗告人即被告因違反毒品危害防制條例案件，不服臺灣新北
地方法院中華民國110年3月11日所為強制戒治之裁定（110年度
毒聲字第740號），提起抗告，本院裁定如下：
    主  文
原裁定撤銷。
檢察官之聲請駁回。
    理  由
一、原裁定意旨略以：抗告人即被告甲○○前因施用第一、二級毒
    品案件，經原審法院以109年度毒聲字第1061號裁定令入觀
    察勒戒處所觀察、勒戒後，經法務部○○○○○○○○附設勒戒所評
    分結果，抗告人之靜態因子評估分數合計117分、動態因子
    經評估分數合計11分，兩者總計128分，認抗告人有繼續施
    用毒品之傾向等情，有該所民國110年3月2日新戒所衛字第1
    1007005310號函所附之有無繼續施用毒品傾向證明書、有無
    繼續施用毒品傾向評估標準紀錄表在卷可稽，認檢察官聲請
    裁定令抗告人入戒治處所施以強制戒治，核無不合，乃依毒
    品危害防制條例第20條第2項後段規定，裁定令入戒治處所
    施以強制戒治，期間為6個月以上，至無繼續強制戒治之必
    要為止，但最長不得逾1年等語。
二、按觀察、勒戒後，檢察官或少年法院（地方法院少年法庭）
    依據勒戒處所之陳報，認受觀察、勒戒人無繼續施用毒品傾
    向者，應即釋放，並為不起訴之處分或不付審理之裁定；認
    受觀察、勒戒人有繼續施用毒品傾向者，檢察官應聲請法院
    裁定或由少年法院（地方法院少年法庭）裁定令入戒治處所
    強制戒治，其期間為6個月以上，至無繼續強制戒治之必要
    為止，但最長不得逾1年，毒品危害防制條例第20條第2項定
    有明文。次按勒戒處所應注意觀察受觀察、勒戒人在所情形
    ，經醫師研判其有或無繼續施用毒品傾向後，至遲應於觀察
    、勒戒期滿之15日前，陳報該管檢察官或少年法院（庭），
    觀察勒戒處分執行條例第8條第1項亦定有明文。依據上開規
    定，受觀察、勒戒人有無繼續施用毒品之傾向，係由醫師研
    判。而關於有無繼續施用毒品傾向之評估標準，法務部已於
    110年3月26日以法矯字第11006001760號函修正頒布「有無
    繼續施用毒品傾向評估標準紀錄表」、「有無繼續施用毒品
    傾向評估標準評分說明手冊」，上開評分說明手冊載明判定
    之原則：「受觀察勒戒人入所後，經過2週時間的觀察、勒
    戒，由處所及醫療人員依據其各項紀錄、資料及觀察勒戒期
    間之行為表現，加以評分。在勒戒人入所4-6週後，可再做
    一次評估以做必要之評分修正。每一大項皆有靜態因子與動
    態因子。先以靜態因子分數評分，靜態因子分數總分在60分
    （含）以上為『有繼續施用毒品傾向』；60分以下，與動態因
    子分數相加，如果總分在60分（含）以上，為『有繼續施用
    毒品傾向』」，又評估標準紀錄表及說明手冊中「前科紀錄
    與行為表現」之第1題及第3題之計分方式修正如下(餘無修
    正)：㈠第1項「毒品犯罪相關司法紀錄」：計分方式修正為
    每筆(次)5分，總分上限為10分；㈡第3項「其他犯罪相關紀
    錄」：計分方式修正為每筆(次)2分，總分上限為10分。故
    被告有無「繼續施用毒品傾向」，係依具體個案之臨床實務
    及相關事證等情綜合判定，有其相當之專業依據及標準，且
    涉及專門醫學，又衡酌強制戒治之目的，係為協助施用毒品
    者戒斷毒品之心癮及身癮所為之一種保安處分類型，而該評
    估標準係將與判斷有無繼續施用傾向之相關因素加以列舉及
    量化，適用於每一位受觀察、勒戒處分之人，具一致性、普
    遍性、客觀性，以利執法者判定受勒戒人有無繼續施用毒品
    傾向。
三、抗告意旨略以：抗告人入所經第一、二次醫師評估，時間均
    僅2至3分鐘，且僅憑抗告人之靜態因子、動態因子及前科紀
    錄，作為有無繼續施用毒品傾向之標準，其評估之法規顯有
    錯誤。又抗告人在監所已執行另案數月，深感悔意，沾染毒
    品惡習實屬無心之罪，在監所也找到人生方向，將來出監後
    亦會做對社會有意義的事情，早已沒有毒癮，為何醫師僅憑
    短短幾句話，就判定抗告人有繼續施用毒品之傾向。況抗告
    人觀察、勒戒執行完畢後，須返回原單位監所服刑，又何來
    繼續施用毒品之傾向。爰請考量上情，讓抗告人有改過自新
    的機會，給予最有利於抗告人之裁定等語。
四、經查： 　　
  ㈠毒品危害防制條例第20條之規定業經總統以109年1月15日華
    總一義字第10900004091號令修正公布，自同年7月15日起生
    效施行，惟本條第2項並未經修正，並無比較新舊法之問題
    ，合先說明。
  ㈡抗告人於執行觀察、勒戒期間，雖經法務部○○○○○○○○附設勒
    戒處所評定有繼續施用毒品之傾向，惟法務部嗣於110年3月
    26日修正評估標準調整後，法務部○○○○○○○○附設勒戒處所重
    新評定如下：
　⒈前科紀錄與行為表現部分（包括靜態因子及動態因子）合計
    為27分：
    ⑴靜態因子部分合計為25分：
      ①毒品犯罪相關司法紀錄：有7筆，10分（每筆5分，上限1
        0分）。
      ②首次毒品犯罪年齡：21-30歲，5分。
      ③其他犯罪相關紀錄：有10筆，10分（每筆2分，上限10分
        ）。
    ⑵動態因子評定為2分：
　　　①持續於所內抽菸：2分
  ⒉臨床評估部分（包括靜態因子及動態因子）合計為26分：
    ⑴靜態因子合計為22分：
      ①多重毒品濫用：有（海洛因、安非他命），10分。
      ②合法物質濫用：有（菸），2分
  　  ③使用年數：超過1年，10分。
    ⑵動態因子合計為4分：
　　  ①臨床綜合評估〈含病識感、動機、態度、就醫意願〉：
　　    中度，4分。
  ⒊社會穩定度部分評定為5分
　　⑴動態因子合計5分：
　　  ①入所後家人是否訪視：無，5分。　　
　⒋以上⒈至⒊合計總分為58分，依上開修正以之評估標準，抗告
    人總分並未達60分，而應評定為「無繼續施用毒品傾向」，
    有法務部○○○○○○○○110年3月26日有無繼續施用毒品傾向證明
    書及有無繼續施用毒品傾向評估標準紀錄表附卷可稽。
  ㈢依抗告人上開重新評定結果，自難認其有繼續施用毒品傾向
    ，從而檢察官以110年3月26日修正前之評分標準認為抗告人
    有繼續施用毒品傾向，尚非妥適，應予駁回。
五、綜上所述，抗告意旨雖未指摘及此，但原審未及審酌前開修
    正後之評分標準，因而裁准檢察官之聲請，容有未恰，即屬
    無可維持，應由本院予以撤銷。又審酌本件縱令發回原審法
    院，原審法院亦將基於上揭理由，駁回檢察官之聲請，是為
    免撤銷原裁定發回原審法院，徒增司法資源之浪費，且兼顧
    抗告人利益，本件即有由本院自為裁定之必要，爰併為裁定
    駁回檢察官之聲請，以資適法。　
據上論斷，應依刑事訴訟法第413條，裁定如主文。
中　　華　　民　　國　　110 　年　　4 　　月　　1 　　日
                  刑事第九庭    審判長法　官潘翠雪
                                      法　官陳俞婷
                                      法　官陳信旗
以上正本證明與原本無異。
不得再抗告。
                                      書記官 董佳貞
中　　華　　民　　國　　110 　年　　4 　　月　　1 　　日